臺灣高等法院民事判決　　　　　　　　　96年度建上字第18號
上　訴　人　駿甫興業有限公司
法定代理人　丙○○
訴訟代理人　黃淑琳律師
　　　　　　江肇欽律師
　　　　　　彭上華律師
被 上 訴人　桃園縣政府交通局
法定代理人　己○○
訴訟代理人　賴彌鼎律師
複 代 理人　姜至軒律師
上列當事人間給付工程款事件，上訴人對於中華民國95年12月25
日臺灣桃園地方法院95年度訴字第160號第一審判決提起上訴，
本院於96年12月5日言詞辯論終結，判決如下：
    主      文
原判決廢棄。
被上訴人應給付上訴人新台幣壹佰玖拾參萬伍佰參拾柒元及自民
國九十四年十二月三十一日起至清償日止，按年息百分之五計算
之利息。
第一、二審訴訟費用由被上訴人負擔。
本判決第二項於上訴人以新台幣陸拾伍萬元供擔保後，得假執行
；但被上訴人如以新台幣壹佰玖拾參萬伍佰參拾柒元為上訴人預
供擔保，得免為假執行。
    事實及理由
一、上訴人主張：上訴人於民國93年3月19日承攬被上訴人之桃
    園縣內編號道路路肩除草及水溝疏浚第4、5、6工區工程（
    下稱系爭工程），並簽訂勞務採購契約（下稱系爭契約），
    約定履約期限為全年（12月底止），分別於同年3、6、9 、
    12月分4期施工，限於當月份完工後報請驗收。上訴人已於
    同年12月31日完成第4期工程（下稱系爭第4期工程），並報
    請被上訴人驗收完成核准在案，詎被上訴人迄未給付系爭第
    4期工程款新台幣（下同）193萬537元，爰依系爭契約承攬
    之法律關係，求為命被上訴人給付193萬537元及加計法定遲
    延利息之判決（上訴人原請求被上訴人給付193萬539元本息
    ，經原審判決上訴人敗訴，上訴人不服提起上訴，並減縮請
    求金額如上述），並上訴聲明：(一)原判決廢棄。(二)被上訴人
    應給付上訴人193萬537元及自支付命令送達翌日即94年12月
    31日起至清償日止，按年息百分之五計算之利息。(三)願供擔
    保請准宣告假執行。
二、被上訴人則以：依系爭契約第7條第1項約定，上訴人應於機
    關通知日開工，並於開工之日起30日曆天內全部完工，因上
    訴人施作之第3期工程並未如期完成驗收，被上訴人於93年1
    2月2日催告上訴人改善第3期工程，上訴人遲至93年12月30
    日始完成第4、5工區第3期工程第4次驗收，第6工區第3期工
    程則遲至同年月7日第3次驗收始合格。被上訴人曾於93年12
    月3日及同年月6日拒絕上訴人就系爭第4期工程之開工申請
    ，並於94年1月7日通知上訴人本年度第4季不予施工計價，
    足見系爭第4期工程並未開工。另依系爭契約第7條第3項約
    定，上訴人於契約履行期間發生如颱風等不可抗力之事故需
    展延工期者，應於事故發生或消失後，檢具事證申請展延工
    期，上訴人於履行第3期工程期間，因颱風而施工遲延，惟
    上訴人並未申請展延工期，上訴人於第3期工程未驗收合格
    前，在逾期期間所施作之桃園縣桃79號道路高上路與梅高路
    交叉路口之高榮加油站行道路樹修剪、桃園縣新屋鄉頭洲村
    內桃79號道路臨近東西向快速道路排水溝清除沉積物、桃園
    縣龍潭鄉○○村○○路205號前排水溝清除沉積物及桃園縣
    桃109號道路清除路樹等工程，均屬第3期之改善工程（或屬
    系爭契約附件範圍內隨時施作，不另予計價部分），而非系
    爭第4期工程，上訴人既未施作系爭第4期工程，自不得請求
    該期工程款等語，資為抗辯，並答辯聲明：(一)上訴駁回。(二)
    願供擔保請准宣告免為假執行。
三、上訴人主張伊於93年3月19日承攬被上訴人之系爭工程，兩
    造約定於同年3、6、9、12月分4期施工，限於當月份完工後
    報請驗收，伊於同年3、6、9月陸續施作第1、2、3期工程，
    並已領取各該期工程款之事實，業據提出系爭契約（證物外
    放）、工程估價單、桃園縣內編號道路里程表、驗收紀錄、
    付款憑單、驗收結算證明書、營繕工程結算明細表及統一發
    票為證（原審卷26-42頁、本院卷174-200、203-208頁），
    且為被上訴人所不爭執，堪信為真實。
四、上訴人另主張伊已依約完成系爭第4期工程，被上訴人應給
    付該期工程款193萬537元等語，雖為被上訴人所否認，並以
    前開情詞置辯，惟查：
  (一)系爭契約第7條有關履約期限固約定：「廠商應於機關通知
    日開工，並於開工之日起30日曆天全部完工。星期例假日、
    國定假日或其他休息日均已列入核計工期內」，惟依系爭契
    約第20條第2項約定：「機關未依前款規定通知廠商終止或
    解除契約者，廠商仍應依契約規定繼續履約」，及系爭契約
    所附桃園縣內編號道路路肩除草及水溝疏浚工程實施要點（
    下稱系爭實施要點）第4點執行方式約定：「1.以1個年度為
    基準，今年分4次施工，分別於今年3、6、9、12月份開始施
    工，並限於當月份施工完成後報請部分驗收。2.合約有效期
    間內機關得隨時通知廠商就需要部分前往施工，該部分不另
    予計價」，第5項付款及驗收方式約定：「1.承包商於限定
    月份施工完成後，需主動提出申請部分驗收付款乙次，並按
    合約內之數量及單價核算，採1次驗收方式辦理（不合格者
    ，辦理改善後再複驗，經驗收合格後再予付款），並由會計
    人員會同辦理監驗。2.每一條道路最少每250公尺應拍照乙
    組（同一地點按施工前、中、後方式拍照），作為驗收付款
    憑據」（原審卷29頁），以及參諸系爭契約之開標紀錄、工
    程估價單及里程表（原審卷30-38頁），上訴人係分別以第4
    工區82.611㎞、第5工區93.512㎞、第6工區99.173㎞里程數
    計算，各以總標價260萬元、250萬元及267萬元標得系爭工
    程（原審卷76-78頁），暨系爭實施要點第3點施工內容雖約
    定施工項目包含路肩除草與運棄等多項工作，惟兩造並非逐
    項按里程數實做實算計價，而係以總包方式計價，可徵系爭
    契約並非需經被上訴人通知何處、何日需施工，上訴人始前
    往施工，而係於系爭契約約定之正常施工期間即93年3、6、
    9、12月份即由上訴人依約自行開工，並例外約定於合約有
    效期間內，如有需要，被上訴人亦得隨時通知上訴人就需要
    部分前往施工，該部分則不另予計價，是被上訴人辯稱上訴
    人需經伊通知，始得開始系爭第4期工程云云，並不足採。
  (二)被上訴人雖辯稱上訴人施作之第3期工程未如期完成驗收，
    伊拒絕上訴人就系爭第4期工程之開工申請，系爭第4期工程
    並未開工云云，而上訴人就第3期工程係於93年9月1日申請
    開工，遲至同年10月底前方報請被上訴人驗收，初驗不合格
    ，經複驗後，第4、5工區遲至同年12月30日第4次驗收始合
    格、第6工區遲至同年12月7日第3次驗收始合格，並遭被上
    訴人科處違約金共計5萬9,694元等事實，亦不爭執，並有歷
    次驗收紀錄及桃園縣政府交通局自行收納款項統一收據可稽
    （原審卷62-70、90-92頁），惟主張伊已依約於93年12月1
    日至31日同時施作系爭第4期工程等語。經查被上訴人曾於9
    3年12月初以電話通知上訴人之法定代理人丙○○前往桃79
    號道路高上路與梅高路交叉路口之高榮加油站進行行道路樹
    修剪工程，業據證人戊○○（即被上訴人負責第4工區工程
    督導及結算之承辦人）證述屬實（本院卷73頁），該證人雖
    證稱該部分工程屬第3期工程云云，惟觀諸第3期工程於93年
    10月26日之初驗紀錄記載，桃79號道路僅有2Ｋ＋400m路段
    積土未清之1項缺失應予改善及複驗而已（原審卷62頁），
    並無上開路段之行道路樹未修剪而需要改善及複驗，且佐以
    證人戊○○亦證稱：「（問：桃79線第3期工程是否有因路
    樹未修剪，而需要複驗？〈提示原審卷62頁〉）沒有」、「
    （問：照片內記載第4區的地點是否在第4工區之範圍內？這
    些照片是新工程還是第3期的驗收工程？〈提示上證三之照
    片〉）是的，因為有里程牌及里程數可以看出來。第3期的
    工程屬於我的部分我是驗收到93年12月下旬才結束。我不能
    確定這些照片是否屬於第3期之驗收工程」、「（問：你在
    93年11月29日有無在你辦公室向丙○○說要等主計開會決定
    是否繼續施作？你後來有無打電話給丙○○說主計決定要照
    合約繼續施作？）有這件事情」等語（本院卷73頁），及觀
    諸上證二、三之工程明細表及照片顯示上訴人所施作之工程
    範圍又較被上訴人所主張之第3期驗收改善工程範圍為大，
    有上訴人提出之各該工程明細表、照片（外放）及被上訴人
    於93年11月12日、同年12月14日、同年12月30日、同年10
    月30日、同年11月20日、同年12月17日、同年10月22日、同
    年11月18日、同年12月7日之驗收紀錄可稽（原審卷62頁背
    面-70頁），足見證人戊○○所稱該部分工程屬第3期工程云
    云，並不可採；至證人甲○○、子○○（即被上訴人負責第
    5、6工區工程之承辦人）固亦到庭為與證人戊○○相同之證
    述（本院卷74-75頁），然查渠等均為被上訴人之員工，與
    本件訴訟有利害關係，立場亦與上訴人對立，所為證言難免
    有偏頗被上訴人之虞，尚難逕憑為有利於被上訴人之認定；
    再者，被上訴人於原審係辯稱上訴人於93年12月間所施作之
    工程皆屬第3期工程之驗收改善工程云云，嗣於本院則辯稱
    上訴人所指上開桃79號桃高路樹修剪及高原村福源路水溝清
    污等工程係屬系爭實施要點第4點約定機關得隨時通知廠商
    施作，不另予計價部分云云（本院卷161頁），前後顯有不
    一，可見上訴人於93年12月間施作之桃79號道路高上路與梅
    高路交叉路口之高榮加油站行道路樹修剪、桃園縣新屋鄉○
    ○村○○○○號道路臨近東西向快速道路排水溝清除沉積物（
    原審卷162頁）、桃園縣龍潭鄉○○村○○路205號前排水溝
    清除沉積物（原審卷164頁）及桃園縣桃109號道路清除路樹
    （按依93年12月7日之驗收紀錄記載「桃109號ok」-原審卷
    70頁）等工程，並非屬第3期之驗收改善工程。另依證人乙
    ○○證稱：「我在上訴人公司擔任司機，負責載工人至現場
    ，我也做鏟草及清水溝、收垃圾的工作」、「93年12月1日
    至31日我在第4區工作」、「（問：明細表上所記載第4工區
    之工作時間、上班時間、地點、工作內容以及在場工程人員
    等內容是否正確？〈提示上證二明細表〉）是正確的」、「
    （問：明細表內所記載第4工區之工作，是原本曾經做過但
    是沒有做好重做的，還是新的工程？〈提示上證二號明細表
    〉）我做的都是新的工程，我沒有做修補的工作」、「（問
    ：第4工區照片所記載之施工地點是否就是你施工的地點？
    〈提示上證三號照片〉）是的」、「（問：第4工區之照片
    是否自93年12月1日至31日在施工現場拍攝的？〈提示上證
    三號照片〉）是的」、「（問：93年12月在現場工作時，有
    無看到被上訴人派人員至現場？）被上訴人有派員來，還叫
    我們工作要做徹底一點」等語（本院卷105頁）；證人癸○
    ○證稱：「我在上訴人公司擔任司機，負責載工人至現場，
    我也做鏟草及清水溝、收垃圾的工作」、「（93年12月1日
    至31日）我是做第5、6區的工作」、「（問：明細表上所記
    載第5、6工區之工作時間、上班時間、地點、工作內容以及
    在場工程人員等內容是否正確？〈提示上證二明細表〉）正
    確」、「（問：明細表內所記載第5、6工區工作是原本曾經
    做過但是沒有做好重做的，還是新的工程？〈提示上證二號
    明細表〉）我只有在93年3、6、9、12月去做，93年12月我
    去做的都是新的地點的工作，以前沒有做過」等語（本院卷
    104頁背面）；證人丁○○證稱：「我是開怪手及鏟車，上
    訴人公司於93年12月間請我來做清水溝及鏟路面」、「斷斷
    續續做到12月底」、「（問：上開明細表上所記載第5、6
    工區的工作時間、上班時間、地點、工作內容以及在場工程
    人員等內容是否正確？〈提示上證二號〉）因為我對該路段
    不熟，所以我不知道我做的地點代號，我做的時間及工作內
    容沒有錯」、「（問：上開明細表內記載的第5、6工區工作
    是沒有做好重做的，還是新的工程？〈提示上證二號〉）上
    訴人有叫很多人做，不是只叫我一人做，我去做時馬路都沒
    有清過」等語（本院卷103頁背面-104頁）；及佐以證人壬
    ○○、庚○○、辛○○（即為系爭工程轄區之村長）固不知
    悉上訴人所施作者係第3期或第4期工程，然均證稱上訴人確
    有於93年12月1日至31日施作工程等語（本院卷129-131頁）
    ，並有各施工地點當地村、里、鄰長等出具之證明書（原審
    卷192-199頁、本院卷97-98頁），暨被上訴人於94年11月3
    日通知上訴人所承攬系爭工程「已完成驗收手續，請逕洽本
    局辦理退還保證金乙案」之函文可稽（原審卷42頁）等情，
    可見上訴人確有於93年12月間施作各該明細表所示之工作，
    堪認上訴人主張伊於93年12月間所施作之工程大部分係屬系
    爭第4期工程（一小部分係第3期工程之驗收改善工程）等語
    ，應屬可採。
  (三)承上所述，系爭契約分4期施工即有分段進度，並定有最後
    履約期限為93年12月底止，及分段完工驗收使用，且依系爭
    契約第16條第8項約定：「契約訂有分段進度及最後履約期
    限者，且均訂有逾期違約金者，屬分段完工使用或移交之情
    形，其逾期違約金之計算原則如下：.. 2.逾分段進度但未
    逾最後履約期限者，計算逾分段進度之違約金。3.逾分段進
    度且逾最後履約期限者，分別計算違約金。.. 4.分段完工
    期限與其他採購契約之進行有關者，逾分段進度，得個別計
    算違約金，不受前款但書限制」（原審卷56頁背面），及第
    14條第10項約定：「廠商履約結果經機關初驗或驗收有瑕疵
    者，機關得要求廠商於7日內（機關未填列者，由主驗人定
    之）改善、拆除、重作、退貨或換貨（以下簡稱改正）。逾
    期未改正者，依第17條遲延履約規定計算逾期違約金。但逾
    期未改正仍在契約原訂履約期限內者，不在此限」（原審卷
    56頁），可知系爭契約為分段履約，若各期工程有施工或驗
    收逾期之情事發生時，其各期違約金乃個別計算，亦即縱前
    期工程未完成驗收，後期工程仍可繼續開工，並無證人戊○
    ○所稱因第3期工程未驗收合格，故系爭第4期工程無法開工
    之情形。上訴人固有第3期工程逾期，遭被上訴人科處違約
    金，及經被上訴人於93年12月2日通知於93年12月10日前改
    善第3季驗收不符合規定之工程，否則將依系爭契約規定辦
    理契約終止（原審卷147頁）之情形，惟此並不影響上訴人
    依約開始系爭第4期工程之施作，而被上訴人亦迄未終止系
    爭契約，且觀諸被上訴人於93年12月2日、3日及6日之函文
    內容，亦無明確拒絕上訴人就系爭第4期工程進行開工（原
    審卷147-150頁），是被上訴人辯稱第3期工程尚未驗收合格
    ，系爭第4期工程並未開工云云，並不可採。又被上訴人固
    曾於94年1月7日以函文通知上訴人暫停第4季施工（原審卷1
    51頁），然查被上訴人若欲拒絕上訴人就系爭第4期工程之
    開工，理應於93年12月1日第4期工程開始之前即告知上訴人
    ，豈有遲至94年1月7日上訴人已開工施作並完成多時後始通
    知之理？該函文亦不足據為證明系爭第4期工程並未開工。
    是上訴人主張系爭第4期工程已開工，伊於93年12月間所施
    作之工程，包括系爭第4期工程及第3期工程之改善工作在內
    等語，應屬可採。又上訴人業經被上訴人於94年11月3日通
    知所承攬系爭工程已完成驗收手續，已如上述，此驗收手續
    即包括驗收上訴人於93年12月間所施作之系爭第4期工程在
    內，則上訴人請求被上訴人給付系爭第4期工程款193萬537
    元（即第4工區64萬6,027元＋第5工區62萬1,159元＋第6工
    區66萬3,351元＝193萬537元，本院卷201-208頁），自屬有
    據。
五、綜上所述，上訴人請求被上訴人給付系爭第4期工程款193萬
    537元及自支付命令送達之翌日即94年12月31日起至清償日
    止，按年息百分之五計算之利息，自屬應予准許。原審所為
    上訴人敗訴之判決，尚有未洽。上訴論旨指摘原判決不當，
    求予廢棄改判，為有理由，爰由本院予以廢棄改判如主文第
    2項所示。又兩造分別陳明願供擔保請准宣告假執行及免假
    執行，經核均無不合，爰分別酌定相當擔保金額准許之。
六、兩造其餘之攻擊或防禦方法及未經援用之證據，經本院斟酌
    後，認為均不足以影響本判決之結果，自無逐一詳予論駁之
    必要，併此敘明。
七、據上論結，本件上訴為有理由，依民事訴訟法第450條、第7
    8條、第463條、第390條第2項、第392條，判決如主文。
中　　華　　民　　國　　96　　年　　12　　月　　19　　日
                    民事第十二庭
                        審判長法　官  陳駿璧
                              法　官  王麗莉
                              法  官  王仁貴
正本係照原本作成。
如不服本判決，應於收受送達後20日內向本院提出上訴書狀，其
未表明上訴理由者，應於提出上訴後20日內向本院補提理由書狀
（均須按他造當事人之人數附繕本）上訴時應提出委任律師或具
有律師資格之人之委任狀；委任有律師資格者，另應附具律師資
格證書及釋明委任人與受任人有民事訴訟法第466條之1第1項但
書或第2項（詳附註）所定關係之釋明文書影本。
中　　華　　民　　國　　96　　年　　12　　月　　20　　日
　　　　　　　　　　　　　　　書記官  黃  愛
附註：
民事訴訟法第466條之1（第1項、第2項）：
對於第二審判決上訴，上訴人應委任律師為訴訟代理人。但上訴
人或其他法定代理人具有律師資格者，不在此限。
上訴人之配偶、三親等內之血親、二親等內之姻親，或上訴人為
法人、中央或地方機關時，其所屬專任人員具有律師資格並經法
院認為適當者，亦得為第三審訴訟代理人。
